【裁判字號】    98,花易,20
【裁判日期】    980330
【裁判案由】    妨害兵役
【裁判全文】
臺灣花蓮地方法院刑事判決              98年度花易字第20號
公  訴  人  臺灣花蓮地方法院檢察署檢察官
被      告  乙○○
上列被告因妨害兵役案件，經檢察官聲請簡易判決（97年度偵字
第5508號），本院認有刑事訴訟法第451 條之1 第4 項但書之情
形，不應以簡易判決處刑，改依通常程序審理，並判決如下：
    主  文
乙○○無罪。
    理  由
一、檢察官聲請簡易判決處刑意旨略以：被告乙○○為後備軍人
    ，亦係民國97年輔助軍事勤務隊召集員，應報到時間為97年
    7 月22日，報到地點為花蓮縣吉安鄉干城村45號二支部花蓮
    乙型聯保廠。上開召集令於97年6月7日上午12時許由其叔父
    鍾文祥代收，鍾文祥並告知乙○○知悉上開召集令之報到時
    、地，詎乙○○意圖避免臨時召集，於上開報到時間未到前
    開地點報到，無故逾入營期限 2日，因認被告所為，係犯妨
    害兵役治罪條例第 6條第1項第4款之應受召集無故逾入營期
    限2日罪嫌云云。
二、按被告未經審判證明有罪確定前，推定其為無罪；犯罪事實
    應依證據認定之，無證據不得認定犯罪事實，刑事訴訟法第
    154 條定有明文。復按行為之處罰，以行為時之法律有明文
    規定者為限，刑法第1 條定有明文，此即所謂罪刑法定主義
    之原則，如行為與法律所明示之構成要件不符者，自不宜任
    意擴張解釋，遽予繩之於罪，而違反罪刑法定主義原則，應
    為無罪之判決。
三、本件公訴人認被告涉有上述之犯行，無非係以：被告乙○○
    之自白，證人鍾文祥之證詞、花蓮乙型聯保廠忠勤動員甲字
    第921501號輔助軍事勤務隊召集未到人員名冊，花蓮縣後備
    指揮部查詢作業資料，花蓮縣後備指揮部教點召歷史資料，
    上開召集令送達回執，資為論罪依據。訊據被告固坦承無故
    逾期未入營，惟辯稱：報到前一晚飲酒喝醉，醒來後已是中
    午，因超過時間而覺得不能再進去報到，不知有補報到之規
    定，所以沒去等語。
四、經查：
  (一)本件之勤務召集期間僅為1 天，有花蓮乙型聯保廠忠勤動員
    甲字第921501號輔助軍事勤務隊召集未到人員名冊，花蓮縣
    後備指揮部查詢作業資料，花蓮縣後備指揮部教點召歷史資
    料等在卷可稽，且經證人即承辦召集人員甲○○於本院結證
    明確。證人甲○○並證述：此次召集結束即解散的時間是97
    年7月22日當天下午4時等語，足證本次被告應召之召集期間
    並未達2 日以上。
  (二)妨害兵役治罪條例就違反教育召集、勤務召集之規定，與違
    反點閱召集之規定，因召集之性質及期間不同，本有不同之
    規定。前者係規定：「應受召集，無故逾應召期限二日者」
    ；後者則沒有「無故逾應召期限二日」之規定。核其犯罪構
    成要件之不同，乃因點閱召集之期間向來僅為1 日，教育召
    集、勤務召集始有2 日以上之情形。易言之，倘召集期間未
    達2 日以上，則應無所謂「無故逾應召期限二日」之情形。
    由於國軍精簡之政策，將教育召集、勤務召集之天數縮減與
    點閱召集相同，卻未修法變更其違法之構成要件，基於法律
    明確之憲法原則，自不宜以擴張解釋，將遲誤僅為期1 日之
    教育召集或點閱召集，而謂為逾應召期限2 日。
  (三)復據證人甲○○之證述：召集令之通知書上並未註明實際之
    報到截止時間，而是由承辦人員自行去解釋及推算報到截止
    時間，而將應報到期限推算成3 日，亦即縱使該次召集已解
    散，逾期之應召員仍應在3 日內自行報到，否則即移送法案
    ，此種做法係內部作業規範，並非依據法律明文等語，足徵
    召集單位明知於本次召集結束而解散時，被告尚未逾應召期
    限2 日，但仍以擬制之方式，無視召集已實際結束而繼續計
    算遲誤之期間至第3 日，即視作被告已逾召集期限2 日，此
    種擴張解釋刑罰構成要件之方式，於上揭罪刑法定主義明顯
    有違。
  (四)綜上所述，公訴事實，尚與法律構成要件不符，此外，復查
    無其他積極之證據，足證被告確有公訴人所指之犯行，其犯
    罪不能成立，爰為被告無罪之諭知。
據上論斷，應依刑事訴訟法法第452 條、第301 條第1 項，判決
如主文。
本案經檢察官羅美秀到庭執行職務
中    華    民    國    98    年    3     月    30    日
                  刑事第四庭    法  官  沈培錚
以上正本證明與原本無異。
如不服本判決應於收受送達後10日內向本院提出上訴書狀，並應
敘述具體理由。其未敘述上訴理由者，應於上訴期間屆滿後20日
內向本院補提理由書 (均須按他造當事人之人數附繕本) 「切勿
逕送上級法院」。
中    華    民    國    98    年    3     月    31    日
                                書記官


司法院資訊處製作；財團法人民間司法改革基金會備份。
